臺灣高等法院民事判決
111年度重訴字第6號
原      告  黃彩雲
被      告  李祥剛
訴訟代理人  李知遠
被      告  黃美築
訴訟代理人  高亘瑩律師
複  代理人  李松霖律師

上列當事人間請求侵權行為損害賠償事件，原告提起刑事附帶民
事訴訟，經本院刑事庭裁定移送前來（110年度重附民字第30號
），本院於111年6月1日言詞辯論終結，判決如下：
    主      文
被告李祥剛應給付原告新臺幣貳佰萬元，及自民國一百一十年七
月三十日起至清償日止，按年息百分之五計算之利息。
原告其餘之訴及假執行之聲請均駁回。
訴訟費用由被告李祥剛負擔十五分之二，餘由原告負擔。
本判決第一項於原告以新臺幣陸拾陸萬柒仟元為被告李祥剛供擔
保後，得假執行。
    事實及理由
一、原告起訴主張：伊在民國97年間受常年合作之永豐銀行理財
    部門主管介紹投資機會，因而認識從事預售建案與財務運作
    業務之被告李祥剛、黃美築（下合稱被告，分稱姓名）。被
    告稱渠等正在投資興建「天母陛下」建案（後改名「天母
　　101」，下稱系爭建案），初期亟需資金，乃慫恿伊可先期
    投資新臺幣（下同）1,500萬元，待取得使用執照後，系爭
    建案價值必定水漲船高，渠等承諾會返還雙倍出資之價金。
    伊因誤信被告所言，乃與至遠聯合實業有限公司（下稱至遠
    聯合公司）簽約，購買系爭建案預售屋B棟12樓及2個地下室
    停車位（下稱系爭房地），價金5,135萬元，李祥剛並簽具
    承諾書，約定伊支付自備款至1,500萬元時，李祥剛將以8,1
    35萬元（即購屋價金5,135萬元加計自備款1,500萬元、保證
    利潤1,500萬元）買回系爭房地。伊已先後給付價金1,500萬
    元（明細如附表所示），被告並交付多張還款支票與還款計
    畫表，藉以博得伊之信任。詎第一張還款支票於101年2月16
    日因存款不足遭退票，伊多次聯絡被告未果，嗣始查知系爭
    建案之基地早已遭被告賣出，被告顯係共同施用詐術騙取伊
    之金錢，自應依侵權行為之法律關係，連帶賠償伊之損失等
    語，並聲明：㈠被告應連帶給付原告1,500萬元，及自起訴狀
    繕本送達翌日起至清償日止，按年息5%計算之利息；㈡願供
    擔保請准宣告假執行。
二、李祥剛抗辯：從原告付款期間超過1年，金額亦屬零碎，及
    伊係以按月還款方式開立支票予原告收執等節觀之，可知原
    告交付之金錢為投資款，而非買賣系爭房地之價金，伊並未
    詐騙原告等語。答辯聲明：原告之訴及假執行之聲請均駁回
    。
三、黃美築抗辯：本件投資或買房行為均係原告與至遠聯合公司
    實際經營者李祥剛洽談、磋商及協議，伊與李祥剛並無任何
    詐欺之犯意聯絡或行為分擔；原告所給付之金額，亦悉數匯
    入李祥剛之銀行帳戶，與伊無涉；伊基於職務上信賴李祥剛
    對原告所為之投資保證交易，而進行退款程序，並未與李祥
    剛共同侵害原告權益，刑事判決之認定與事實不符；且原告
    之侵權行為損害賠償請求權已罹於2年時效等語。答辯聲明
    ：㈠原告之訴及假執行之聲請均駁回；㈡如受不利判決，願供
    擔保請准宣告免為假執行。
四、按因故意或過失，不法侵害他人之權利者，負損害賠償責任
    。故意以背於善良風俗之方法，加損害於他人者亦同；數人
    共同不法侵害他人之權利者，連帶負損害賠償責任，為民法
    第184條第1項、第185條第1項前段所明定。而以侵權行為為
    原因，請求回復原狀或賠償損害者，應就其權利被侵害之事
    實負立證之責。經查：
　㈠原告前於101年3月7日就本件起訴之原因事實，對被告提出刑
    事詐欺取財罪告訴（見本院卷第93-97頁刑事告訴狀），被
    告均因此獲判有罪確定在案（歷審案號：臺灣臺北地方法院
    103年度易字第867、1039號、本院110年度上易字第34號，
    下稱系爭刑案），有歷審判決書可佐（見本院卷第7-47、12
    5-168頁）。而系爭刑案認定之事實為：李祥剛與黃美築合
    夥經營知遠集團，該集團旗下有創意世家建設有限公司（登
    記負責人為黃美築之弟項詮平）、至遠營造有限公司（登記
    負責人為李祥剛之子李長遠）、至遠聯合公司（登記負責人
    為黃美築之配偶趙崇榮）、知遠聯合實業公司、九大聯合實
    業聯合公司等，集團旗下公司之辦公地點均設於臺北市○○區
    ○○○路0段000巷0弄0號（下稱南京東路辦公室），於98年間
    李祥剛、黃美築對外職稱分別為上開各公司之總經理、總經
    理特助（後升任為副總），並於同年12月23日代表至遠聯合
    公司與原告簽約，約定由原告以5,135萬元價金購買系爭房
    地，並由李祥剛同時簽具承諾書，約定原告支付自備款至1,
    500萬元時，李祥剛將以8,135萬元買回。原告支付至遠聯合
    公司價金1,100萬元（即附表編號⒈至⒊）後，至遠聯合公司
    因資金不足，無法繼續興建系爭建案，而於99年8月5日將系
    爭建案之建築執照售予黃學藤，且系爭建案之基地所有權亦
    於99年4月21日移轉登記予陳明澤，再於
　　99年11月1日移轉登記予黃學藤，系爭建案確定終止，另改
    為「龍騰天母」建案由黃學藤所屬集團進行。惟被告明知至
    遠聯合公司資金週轉不靈、系爭建案業已轉售予黃學藤，且
    李祥剛於100年2月間業經票據註記，已無法履行對原告之加
    價買回保證利益約定，仍基於詐欺取財之犯意聯絡，共同意
    圖為自己不法所有，蓄意隱瞞此交易上之重要訊息，接續於
    100年3月29、30日、4月15日，在南京東路辦公室，先後要
    求原告繼續給付上開約定自備款餘款400萬元（即附表編號⒋
    至⒍），致原告陷於錯誤而付訖餘款，因認被告確實共同詐
    欺原告400萬元（即附表編號⒋至⒍）。至原告另外交付1,100
    萬元價金（即附表編號⒈至⒊）部分，系爭刑案則認為並無證
    據證明至遠聯合公司於98年間已週轉不靈，且被告無興建系
    爭建案之真意，又不能排除被告在系爭建案出售他人後，仍
    得以2倍價買回方式以履行對原告購回約定之可能，無從認
    定被告有對原告施以詐術，取得該1,100萬元之犯意，因此
    部分如成立犯罪，與前述有罪部分具實質上一罪關係，爰不
    另對被告為無罪之諭知。
　㈡原告於本件主張遭被告共同詐欺之金額為1,500萬元，就其中
    400萬元（即附表編號⒋至⒍）部分，與系爭刑案認定之事實
    相符，且經本院調閱系爭刑案電子卷證核閱無訛，堪可採取
    ，則其請求被告連帶賠償400萬元，即非無憑。然就系爭刑
    案認定不成立犯罪之1,100萬元（即附表編號⒈至⒊）部分，
    原告並未舉證證明該筆金錢，確係因被告施用詐術而交付，
    自難認被告係共同故意不法侵害原告之權利，或共同以背於
    善良風俗之詐欺取財手法，加諸原告該1,100萬元之損害，
    揆諸前開說明，原告就此請求被告連帶負侵權行為損害賠償
    之責，即非有理。
　㈢至被告各以前詞置辯，否認其等共同對原告施用詐術，致原
    告受有400萬元損害部分：
　　⒈黃美築有實際參與至遠聯合公司財務運作，且有經手本件
      契約付款事宜，業經李祥剛於系爭刑案明確證稱：原告是
      要跟至遠聯合公司買房子；原告的窗口是黃美築，原告其
      後繼續付款，是黃美築談的，所以原告存摺印章是交給黃
      美築提領等語（見臺灣臺北地方檢察署103年度偵續一字
      第10號卷㈠第241頁、臺灣臺北地方法院103年度易字第103
      9號卷㈢第67、235頁）。曾任至遠聯合公司業務員之郭盈
      成亦證稱：依據標準流程，業務帶客戶回去，最後由主管
      做決定，包括價金，當時負責簽約的主管就是李祥剛、黃
      美築，在99年農曆年前後，黃美築由特助升官為副總等語
      （見同上易字卷㈤第96頁）。此外，曾參與系爭建案轉售
      一事洽談過程之方世明、陳明澤、陳財發分別證稱：陳明
      澤以6億4,700萬元買斷系爭建案基地，是由方世明、陳明
      澤、李祥剛、黃美築談，李祥剛代表至遠聯合公司，黃美
      築為李祥剛秘書，方世民聯繫細節都是透過黃美築（見同
      上偵續一字卷㈠第109頁）；陳明澤簽約、用印時黃美築都
      會出現（見同上偵續一字卷㈠第110頁）；簽約時有黃學藤
      、黃美築、陳明澤、龍騰財務長、代書，不確定李祥剛有
      無在場，買賣細節是財務長與黃美築比較清楚，簽約、匯
      款流程是由黃美築負責聯繫，簽約為趙崇榮等語（見同上
      偵續字卷㈠第172頁）。綜上足認黃美築實際擔任至遠聯合
      公司之財務，故相關簽約、匯款金流均需透過黃美築。黃
      美築辯稱並未實際參與至遠聯合公司之業務，未與李祥剛
      共同對原告施用詐術云云，顯係卸責之詞，不足採信。
　　⒉而原告係購買附有加價買回保證利益約定之系爭房地乙節
      ，業經系爭刑案認定如前，且為被告所不爭執。無論原告
      係基於投資、或自住、或本件具有高風險利潤等，均在契
      約自由之範疇內，非可謂因契約風險高、利潤高，契約過
      程中即無詐欺可能。況本院及系爭刑案均係以「李祥剛、
      黃美築明知系爭建案業已轉售他人，己方契約無履行可能
      後，仍要求原告給付契約約定之自備款餘款400萬元」，
      而認被告共同對原告施用詐術，核與原告和至遠聯合公司
      所訂契約之性質究為買賣或投資無涉，李祥剛徒以原告交
      付之款項為投資款，而非購屋款為由，做為其並未對原告
      施用詐術之論據，亦非可取。
五、次按因侵權行為所生之損害賠償請求權，自請求權人知有損
    害及賠償義務人時起，2年間不行使而消滅，自有侵權行為
    時起，逾10年者亦同，民法第197條第1項定有明文。查黃美
    築主張原告於101年間李祥剛開立之還款支票退票時，即知
    悉受騙且受有損害乙節，為原告所不爭執（見本院卷第78、
    197、198頁）；且觀諸原告於101年3月7日提出之刑事告訴
    狀，確已詳載其受害情節、受損金額，並指明賠償義務人即
    為被告，足證原告斯時即已知有損害及賠償義務人，其遲至
    110年6月24日始向本院刑事庭提起本件訴訟請求賠償（見本
    院附民字卷第3頁），其請求權之行使，業已罹於2年消滅時
    效甚明，黃美築為時效抗辯拒絕給付（參見民法第144條第1
    項規定），自屬有據。
六、又按時效消滅，於債務人僅發生抗辯（拒絕給付）之效力，
    其債權及其請求權並非當然消滅，如時效消滅之債務人未行
    使拒絕給付之抗辯權，本無免除責任之可言。然在連帶債務
    人之一人消滅時效已完成之情形，如依上開方式辦理，則債
    權人請求他連帶債務人履行債務，其他連帶債務人得向已受
    時效利益之債務人行使求償權，卒至發生該債務人不得受時
    效利益之結果。民法第276條第2項因而規定：「連帶債務人
    中之一人消滅時效已完成者，除該債務人應分擔之部分外，
    他債務人仍不免其責任」，以防其弊（民法第276條第2項立
    法理由參照）。故於此種情形，時效抗辯僅發生限制絕對效
    力，他連帶債務人僅就消滅時效完成之該債務人應分擔部分
    ，同免責任而已。除該債務人應分擔之部分外，他債務人仍
    不免其責任（最高法院104年度台上字第2219號判決參照）
    。查被告為共同侵權行為人，依民法第185條第1項規定，應
    對原告負連帶賠償400萬元之責任，業經本院認定如前。揆
    諸上開說明，黃美築雖提出時效抗辯拒絕給付，僅發生限制
    絕對效力，李祥剛僅就黃美築應分擔部分同免責任而已。而
    連帶債務人相互間，除法律另有規定或契約另有訂定外，應
    平均分擔義務，為民法第280條本文所明定，故李祥剛除就
    黃美築之應分攤額200萬元外，未能解免賠償責任。準此，
    原告請求李祥剛賠償200萬元，並加給自起訴狀繕本送達翌
    日（即110年7月30日，見本院附民字卷第9頁送達證書）起
    算之法定遲延利息（參見民法第229條第2項、第233條第1項
    、203條），即屬有據。　　
七、綜上所述，原告依侵權行為之法律關係，請求李祥剛給付
　　200萬元，及自110年7月30日起至清償日止，按年息5%計算
    之利息，為有理由，應予准許；逾此範圍之請求則無理由，
    應予駁回。原告就其勝訴部分，陳明願供擔保為假執行，核
    無不合，爰酌定相當擔保金額准許之；至原告敗訴部分，假
    執行之聲請失所附麗，應併予駁回。
八、本件事證已臻明確，兩造其餘之攻擊或防禦方法及所用之證
    據，經本院斟酌後，均認不足以影響本判決之結果，爰不再
    逐一論列，附此敘明。
九、據上論結，本件原告之訴為一部有理由、一部無理由，爰判
    決如主文。
中　　華　　民　　國　　111 　年　　6 　　月　　15　　日
                  民事第十二庭
                      審判長法  官  陳秀貞
                            法  官  蔡世芳
                            法  官  陳婷玉
附表：
編號 日期 金額 交付方式 ⒈ 98年12月23日 300萬元 原告先前投資被告其他建案1,000萬元未成，被告返還700萬元，剩餘300萬元轉投資系爭建案 ⒉ 98年12月23日 700萬元 原告匯入李祥剛之銀行帳戶 ⒊ 99年11月3日 100萬元 原告匯入李祥剛之銀行帳戶 ⒋ 100年3月29日 100萬元 原告匯入李祥剛之銀行帳戶 ⒌ 100年3月30日 270萬元 原告交付永豐商業銀行松江分行帳戶之存摺及印章，供被告轉帳存入李祥剛之銀行帳戶 ⒍ 100年4月15日 30萬元 原告匯入李祥剛之銀行帳戶  總計 1,500萬元  
正本係照原本作成。
被告黃美築不得上訴。
原告黃彩雲、被告李祥剛如不服本判決，應於收受送達後20日內
向本院提出上訴書狀，其未表明上訴理由者，應於提出上訴後20
日內向本院補提理由書狀（均須按他造當事人之人數附繕本）上
訴時應提出委任律師或具有律師資格之人之委任狀；委任有律師
資格者，另應附具律師資格證書及釋明委任人與受任人有民事訴
訟法第466條之1第1項但書或第2項所定關係之釋明文書影本。如
委任律師提起上訴者，應一併繳納上訴審裁判費。
中　　華　　民　　國　　111 　年　　6 　　月　　15　　日

  　　　　　　　　　　　　　書記官  陳盈璇